臺灣高等法院刑事判決　　　　　　　　　九十一年度上訴字第三一一號
　　上　訴　人
　　即　被　告　甲○○
　　指定辯護人　本院公設辯護人　王永炫
右上訴人，因偽造貨幣案件，不服臺灣板橋地方法院八十九年度訴字第二三０七號，
中華民國九十年十一月二十七日第一審判決（起訴案號：臺灣板橋地方法院檢察署八
十九年度偵字第一六五九一號）提起上訴，本院判決如左：
    主      文
上訴駁回。
    事      實
一、甲○○前於民國八十六年間因侵占案件經原審法院判處有期徒刑七月，於八十七
    年三月十一日經本院判決上訴駁回而確定，並於八十七年十一月廿九日縮短刑期
    執行完畢，仍不知悔改。其明知綽號「小黑」之年籍資料均不詳之成年男子先後
    於八十九年八月十三日、八月十六日，在甲○○位於台北縣中和市○○街一四三
    巷一Ｏ六弄十九號居所交付之新台幣（下同）一千元紙幣共計三紙均係偽造之紙
    幣，欲以提供偽鈔線索與警員鄭國裕，用來交換本身涉犯毒品案件獲取較輕之處
    罰，其取得該偽造紙幣後，隨即以電話告知警員鄭國裕，鄭國裕則表示尚需逮獲
    提供偽鈔之犯嫌，或者取得其他相關證據始有幫助，甲○○見其所取得之偽造千
    元紙幣並未能做為提供線報之線索，竟萌生將上開偽鈔置於不知情之同居女友蔡
    謝美蓮（另由檢察官為不起訴處分）皮夾內，使蔡謝美蓮在毫不自覺之狀況下將
    上開偽鈔提出對他人行使之犯意，於八十九年八月廿四日上午六時許，趁蔡謝美
    蓮尚在睡覺之際，在前述居所將偽造千元紙幣三紙其中二紙放置於蔡謝美蓮之皮
    包內，嗣後仍為蔡謝美蓮發覺有異，甲○○則諉稱係打電動玩具兌換所得之偽鈔
    ，蔡謝美蓮知悉為偽鈔之後，並不敢加以使用，甲○○始未能遂行其藉由蔡謝美
    蓮將偽鈔流通行使之目的。嗣於當日下午六時四十分許，甲○○、蔡謝美蓮二人
    前往友人胡星明（另由檢察官偵辦）位於台北縣永和市○○路一二八巷七號二樓
    之住處，適因胡星明涉嫌違反毒品危害防制條例案件遭警方查獲，警員認甲○○
    、蔡謝美蓮形跡可疑，加以盤查，當場自蔡謝美蓮皮夾內查獲偽造千元紙幣二紙
    ，自甲○○皮夾內查獲偽造千元紙幣一紙。
二、案經台北市政府警察局中正第一分局報告臺灣板橋地方法院檢察署檢察官偵查起
    訴。
    理      由
一、訊據上訴人即被告甲○○固坦承有於上開時地將偽造千元紙幣二紙放置於蔡謝美
    蓮皮夾內之事實，惟矢口否認有何行使偽造紙幣之犯行，辯稱：伊係為提供線索
    予警員阿國，才會自小黑處取得系爭偽鈔，不料為警員所不採，因怕偽鈔混在一
    起用掉，又怕被警察一次查到三張偽鈔不好交代，才將其中二紙偽鈔放在蔡謝美
    蓮皮夾內，蔡謝美蓮問伊鈔票好像有問題，伊向蔡謝美蓮說：是假的，妳敢用嗎
    ？又說放著不要用掉就好了，伊並沒有要使用上開偽鈔的意思，且查獲當天係伊
    主動交出偽鈔，並非警察先發現的云云。
二、經查：
  (一)扣案千元紙幣三紙經原審送內政部警政署刑事警察局鑑定之結果，認其上同心圓
    印刷紋路、正反面套印圖案、浮水印等均與標準新台幣一千元樣張不符，該鈔券
    判係偽幣，此有內政部警政署刑事警察局鑑驗通知書一件附於原審審理卷可憑，
    以及上開千元紙幣三紙扣案可資佐證，是扣案千元紙幣確係偽造一節，應堪認定
    。
  (二)被告於原審審理中坦承其將偽鈔放在蔡謝美蓮皮夾內時，並未跟蔡謝美蓮說（參
    見原審九十年十一月十三日審理筆錄），且證人蔡謝美蓮於原審訊問時亦具結證
    稱：「是被告在警察局跟我說，他偷偷放在我皮包內，是要我不知不覺用出去」
    等語（參見原審九十年九月十一日訊問筆錄），而證人彭士哲於偵查中亦具結證
    稱：「蔡謝美蓮告訴我說是『小黑』交給甲○○試用，『許』趁蔡謝美蓮睡覺時
    偷偷放入皮包，要使她不知不覺中使用出去」等語（參見偵查卷第五十一頁背面
    ），核與證人蔡謝美蓮證述之情節大致相符，顯見被告甲○○確係在證人蔡謝美
    蓮不知情之情形下將二紙千元偽鈔放入蔡謝美蓮之皮包內。雖被告於原審訊問時
    先辯稱：伊怕偽鈔混在一起用掉，才放二紙在蔡謝美蓮皮包內云云，嗣後又改稱
    ：伊怕一次被警察查到三張偽鈔不好交代，才放二紙在蔡謝美蓮皮包云云。惟衡
    諸常情，倘若被告甲○○確係基於上開理由將偽鈔放於蔡謝美蓮之皮包內，則被
    告理應事先告知蔡謝美蓮，何須刻意在蔡謝美蓮毫不知情之情形下放入偽鈔？況
    且皮夾主要功能即在於放置通用紙鈔以利方便取用，倘若被告確為避免誤用偽鈔
    ，更應將偽鈔放於皮夾以外之位置始能達到區隔之功能，豈會仍將偽鈔與真鈔一
    同放置在皮夾內？可見被告甲○○確係基於利用蔡謝美蓮不知情之情況下，得以
將偽鈔流通使用之目的，始將二紙千元偽鈔置於蔡謝美蓮之皮夾內，其前開辯解
    實係卸責之詞，不足採信。
  (三)次查，證人胡星明於原審訊問時雖具結證稱：「警察在我家要求甲○○二人出示
    證件，甲○○就拿出證件，警察看完沒問題，就交還證件給甲○○。但當時不知
    為什麼，甲○○從皮包拿出二紙紙鈔，跟警察說這是假錢。是甲○○主動拿來的
    。」等語（參見原審九十年八月十四日訊問筆錄），惟證人胡星明與被告甲○○
    之間乃係朋友關係，被告係將其收取之偽鈔二張放置於蔡謝美蓮皮夾內，自己則
    留置一張於皮包內，此為被告所供述並經蔡謝美蓮陳述在卷，被告之皮包內不可
    能放有二張偽鈔，胡星明之證述即有瑕疵，顯有偏袒被告之情事。而證人彭士哲
    於偵查中具結證稱：「我查到紙鈔，我問他們是不是偽鈔，該二人稱是偽鈔，我
    比對真鈔發現所查扣之紙鈔質感粗糙，... 我問他們是真鈔或偽鈔，他說是假鈔
    」、「（問：甲○○有無主動交偽鈔給你們？）沒有。他們沒主動表示身上有偽
    鈔」等語（參見偵查卷第五十一頁背面）；於原審訊問時復具結證稱：「我們請
    他們將身上東西拿出來檢查。之後許、蔡就把皮夾內裡面一些證件、紙鈔、紙條
    拿出來，他們拿出來時都沒有說什麼話。我們發現裡面有假鈔，二人身上都有，
    我們訊問為何有假鈔，當時蔡說許在凌晨趁他睡覺時放進皮夾內，許說是凌晨打
    電動換來的。是我們查到之後訊問被告許，許才說是假鈔，並不是他主動拿出來
    的，他也沒有主動說是假鈔。」等語（參見原審九十年三月二十日訊問筆錄），
    而證人蔡謝美蓮於原審訊問時亦具結證稱：「警察叫我們二個也進去，叫我們二
    個把身上的東西拿出來。我把我的皮夾拿出來，放在桌上，警察自己翻我的皮夾
    。警察在我皮包找到二張假鈔，問我知不知道，我說我不知道。被告部分是警察
    從他身上拿出皮夾，翻開皮夾，發現一張假鈔。」、「查獲當時的確是警員從我
    們身上找到，並不是我們主動交出去的」等語（參見原審九十年九月十一日訊問
    筆錄），核與證人彭士哲證述之情節相符，而證人蔡謝美蓮既為被告甲○○之同
    居女友，關係密切，蔡謝美蓮自不可能無端作出不利被告甲○○之證言，更足認
    證人蔡謝美蓮之證言應與事實相符，證人胡星明之前開證言自難遽以採為有利被
    告甲○○之認定，被告甲○○辯稱係其主動交出偽鈔一節，亦不足採信。
  (四)證人鄭國裕（台北市政府警察局中正第一分局警員）於原審訊問時具結證稱：「
    我查到被告毒品案件不久之後，我有打電話問被告是否有案件或線索可提供。他
    曾經提過，他說知道有一個偽鈔集團，但沒有提供人名或任何資料，後來就不了
    了之。我並沒有跟被告說要他怎麼做。」、「跟被告詳細對話內容現在記不清楚
    ，我不確定被告是否有說已拿到偽鈔的事。但被告說我告訴他，要抓到人或其他
    相關資料，這部分是事實沒錯」等語（參見原審九十年八月七日訊問筆錄），雖
    證人鄭國裕並無法清楚記憶被告甲○○曾否告知已取得偽鈔之事，然依據證人鄭
    國裕所言，其確實曾向被告甲○○詢問是否有案件或線索可提供查辦，且被告甲
    ○○曾提及偽鈔集團之事，與被告甲○○所辯情節大致相符，倘若被告係基於供
    行使之意圖而向「小黑」取得偽造千元紙幣三紙，其豈敢主動向證人鄭國裕提及
    查辦偽鈔集團之事，顯見被告辯稱：伊係為提供警員線索才自「小黑」處取得偽
    造千元紙幣等語，尚非全然無據。惟被告於警員告知要抓到人或其他相關資料後
    就不了了之，竟另行起意利用他人行使偽鈔，已如前述，第以間接正犯，為利用
    他人之行為犯罪，須被利用人實施犯罪，利用人始就該罪負間接正犯責任；茍被
    利用人未至犯罪，則利用人之利用行為，僅至犯罪著手階段，此有最高法院八十
    二年度台上字第一九九五號判決要旨可資參照。被告甲○○將二紙千元偽鈔置於
    不知情之蔡謝美蓮皮包內，欲利用無犯罪故意之蔡謝美蓮達到行使偽鈔之目的，
    雖因蔡謝美蓮事後發覺，並不敢加以行使，惟被告甲○○既已著手利用不知情之
    蔡謝美蓮作為行使偽造通用紙幣之工具，而未遂行其犯行。
  (五)綜上所述，被告辯稱：伊怕偽鈔混在一起用掉，又怕被警察一次查到三張偽鈔不
    好交代，才將其中二紙偽鈔放在蔡謝美蓮皮夾內，並無行使偽鈔之意，且查獲當
    時主動交出偽鈔云云，應非事實。本件事證明確，被告甲○○之犯行洵堪認定。
三、核被告甲○○其所為，係犯刑法第一百九十六條第三項、第一項之行使偽造通用
    紙幣罪未遂。被告甲○○利用不知情之蔡謝美蓮實施犯罪，為間接正犯。又蔡謝
    美蓮發覺被告甲○○之利用行為後，並未至犯罪，被告甲○○著手於行使偽造紙
    幣犯行而未得逞，為未遂犯，爰依刑法第二十六條之規定減輕其刑。公訴人認被
    告甲○○係意圖供行使之用，於上開時地向「小黑」索取偽造千元紙鈔三紙而予
    收集，所犯係同條項之收集偽造通用紙幣罪嫌，尚有未洽，應予變更，被告有如
    事實欄所示之前科犯行，有台灣高等法院檢察署刑案紀錄簡覆表一件在卷可考，
    被告甲○○於有期徒刑執行完畢五年以內再犯本件有期徒刑以上之罪，為累犯，
    應依刑法第四十七條之規定加重其刑，併依法先加後減之。
四、原審以被告罪證明確，予以論罪科刑，適用刑法第一百九十六條第一項、第三項
    、第二十六條、第四十七條、第二百條，罰金罰鍰提高標準條例第一條前段，審
    酌被告之犯罪動機、目的、手段、所生危害及犯後態度等一切情狀，量處有期徒
    刑二年。扣案偽造面額新臺幣一千元之通用紙幣三張，不問屬於犯人與否，依法
    宣告沒收，經核認事用法，俱無違誤量刑亦妥適，被告上訴意旨仍執陳詞否認有
    行使偽鈔犯意及係自首云云，均難認有理由，應予駁回。
據上論斷，應依刑事訴訟法第三百六十八條，判決如主文。
本案經檢察官鄭龍照到庭執行職務。
中     華     民     國    九十一   年       三       月       六       日
                              臺灣高等法院刑事第十庭
                                  審判長法  官  溫  耀  源
                                        法  官  林  銓  正
          法  官  黃  金  富
右正本證明與原本無異。
如不服本判決應於收受送達後十日內向本院提出上訴書狀，其未敘述上訴之理由者並
得於提起上訴後十日內向本院補提理由書（均須按他造當事人之人數附繕本）。
                                        書記官  江  采  廷
中     華     民     國    九十一   年       三       月       七       日
附錄：本案論罪科刑法條全文
刑法第一百九十六條：
行使偽造、變造之通用貨幣、紙幣、銀行券或意圖供行使之用而收集或交付於人者，
處三年以上十年以下有期徒刑，得併科五千元以下罰金。
收受後方知為偽造、變造之通用貨幣、紙幣、銀行券，而仍行使或意圖供行使之用而
交付於人者，處五百元以下罰金。
第一項之未遂犯罰之。
